ACORDAO-COMPLETO-2585077

ACÓRDÃO 2941/2023 ATA 10/2023 - PRIMEIRA CÂMARA

VISTOS, relatados e discutidos os autos de pedido de reexame interposto por Ada Costa de Lima contra o Acórdão 839/2022-TCU-Primeira Câmara (rel. Min. Walton Alencar Rodrigues) , que considerou ilegal o ato de pensão militar de que é beneficiária, negando-lhe registro,
ACORDAM os Ministros do Tribunal de Contas da União, reunidos em Sessão da 1ª Câmara, diante das razões expostas pelo Relator, em:
9.1. considerar prejudicado, por perda de objeto, o presente pedido de reexame, tendo em vista o falecimento da recorrente;
9.2. dar ciência desta deliberação ao Comando da Aeronáutica e à procuradora da recorrente.
9.3. arquivar os presentes autos.

Pedido de reexame interposto contra acórdão que considerou ilegal o ato de pensão militar de que a recorrente é beneficiária, negando-lhe registro.

Primeira Câmara

Comando da Aeronáutica.

3. Interessados/Responsáveis/Recorrentes:
3.1. Recorrente: Ada Costa de Lima (XXX.697.327-XX).

13.1. Ministros presentes: Walton Alencar Rodrigues (Presidente), Jorge Oliveira (Relator) e Jhonatan de Jesus.
13.2. Ministro-Substituto convocado: Augusto Sherman Cavalcanti.

JORGE OLIVEIRA

Ministro Walton Alencar Rodrigues.

Trata-se de pedido de reexame interposto pela pensionista Ada Costa de Lima (peças 25 a 29) , buscando reverter o julgamento pela ilegalidade do ato de pensão militar emitido pelo Comando da Aeronáutica, proferido no Acórdão 839/2022-TCU-Primeira Câmara (rel. Min. Walton Alencar Rodrigues) , cujo teor transcrevo a seguir:
"VISTOS, relatados e discutidos estes autos que tratam de ato de concessão de pensão militar emitido pelo Comando da Aeronáutica.
ACORDAM os Ministros do Tribunal de Contas da União, reunidos em sessão da Primeira Câmara, ante as razões expostas pelo Relator, com fundamento nos artigos 1º, inciso V, e 39, inciso II, da Lei 8.443/1992, c/c os artigos 17, inciso III, 260 e 262 do Regimento Interno do TCU, em:
9.1. considerar ilegal ato de concessão da pensão militar instituída por Edivar Rodrigues de Lima em favor de Ada Costa de Lima, negando-lhe registro;
9.2. dispensar a devolução dos valores indevidamente recebidos até a data da ciência desta deliberação, com fulcro no Enunciado 106 da Súmula da Jurisprudência do TCU;
9.3. determinar ao Comando da Aeronáutica, sob pena de responsabilidade solidária da autoridade administrativa omissa, que:
9.3.1. faça cessar os pagamentos decorrentes do ato impugnado e comunique as providências adotadas ao TCU no prazo de trinta dias, nos termos do art. 262, caput, do Regimento Interno do TCU e do art. 8º, caput, da Resolução TCU 206/2007;
9.3.2. emita novo ato de pensão, livre das irregularidades apontadas, e submeta-o ao TCU no prazo de sessenta dias, nos termos do art. 262, § 2º, do Regimento Interno do TCU e do art. 19, § 3º, da Instrução Normativa TCU 78/2018;
9.3.3. comprove ao Tribunal, no prazo de sessenta dias, a ciência do teor desta deliberação pela interessada, nos termos do art. 4º, § 3º, da Resolução TCU 170/2004, alertando-a de que o efeito suspensivo proveniente de eventual interposição de recurso junto ao TCU não a exime da devolução dos valores indevidamente percebidos após a notificação, caso o recurso não seja provido." (grifo nosso) 
2.	A Unidade de Auditoria Especializada em Recursos (AudRecursos) propõe negar provimento ao recurso, cujas conclusões foram acolhidas pelo dirigente daquela unidade (peça 41) e pelo Ministério Público junto ao TCU (peça 42) : 
"HISTÓRICO
2. O ato de pensão militar de interesse da recorrente foi julgado ilegal, uma vez que os seus proventos contemplam, reflexamente, majoração indevida dos proventos para o posto hierárquico imediatamente superior, com base no art. 110 da Lei 6.880/1980, em virtude de incapacidade/invalidez posterior à reforma do instituidor.
2.1. Irresignada, a interessada interpôs o presente pedido de reexame (peças 25 a 29) , cujas argumentações serão abordadas mais adiante.
ADMISSIBILIDADE
3. Reitera-se o exame de admissibilidade realizado pelo Sar/Serur (peça 30) , que opinou pelo conhecimento do recurso, nos termos do artigo 48 da Lei 8.443/1992, c/c os artigos 285 e 286, parágrafo único, do RI/TCU, suspendendo-se os efeitos dos subitens 9.1, 9.3, 9.3.1 e 9.3.2 do Acórdão 839/2022-TCU-Primeira Câmara. O Excelentíssimo Senhor Ministro Jorge Oliveira, mediante despacho de peça 33, concordou com esta unidade técnica.
EXAME DE MÉRITO
4. Delimitação
4.1. Constitui objeto do presente recurso definir se:
a) houve observância pelo Tribunal de Contas da União do devido processo legal na apreciação da legalidade, para fins de registro, do ato de concessão de pensão militar à recorrente;
b) ocorreu a incidência da decadência;
c) é regular a ascensão de nível hierárquico após a reforma, refletida na pensão.
5. Do devido processo legal para apreciação de ato de concessão sujeito a registro pela Corte de Contas.
5.1. Aduz-se que não houve a observância do devido processo legal no julgamento do ato de pensão militar instituído por Edivar Rodrigues de Lima, com base nos seguintes argumentos.
5.2. Por se enquadrar no que dispõe o art. 9º, inciso II, da Lei 9.784/1999, deveria a pensionista ter sido intimada dos atos administrativos e principalmente da instrução, para exercitar o direito de fazer prova e acompanhar os procedimentos adotados nos presentes autos. Sequer tomou conhecimento de que o ato que concedeu a reforma por invalidez do instituidor e, consequentemente, a majoração dos proventos, não teria sido levado a registro, mesmo passados mais de oito anos de sua concessão (peça 25, p. 3-4) .
5.3. O Regimento Interno do TCU descreve em seu art. 179 questões pertinentes à citação, audiência, notificação etc., mas a recorrente não recebeu qualquer comunicação acerca da instauração do presente processo nem foi intimada para a sessão de julgamento, ocorrendo violação do princípio do contraditório e da ampla defesa insculpidos no art. 5º, incisos "VIV" e LV, da Carta Magna (peça 25, p. 4-5) .
5.4. Ademais, o devido processo legal assegura ao indivíduo a garantia da defesa plena, defesa técnica, publicidade do processo, citação, recursos etc., sendo certo que este princípio também fora desrespeitado (peça 25, p. 5) .
5.5. Em sendo assim, configurado o cerceamento do direito de defesa, com a violação dos princípios do contraditório, legalidade, impessoalidade, publicidade, deve-se para tanto ser reconhecida a presente arguição de nulidade dos atos praticados, sem que a pensionista fosse citada, intimada ou notificada como interessada no processo administrativo que levaria a registro ou não do ato de concessão de pensão (peça 25, p. 5-6) .
Análise
5.6. Vale lembrar que o ato de pensão militar da beneficiária Ada Costa de Lima foi julgado ilegal, uma vez que o instituidor Edivar Rodrigues de Lima foi inicialmente reformado por limite de idade de permanência na reserva e, posteriormente, no ato de alteração, teve a fundamentação legal da reforma modificada para reforma por incapacidade definitiva, tendo a base de cálculo para o recebimento dos proventos sido elevada em um posto, nos termos do art. 110, § 1º, da Lei 6.880/1980, melhoria essa que não se aplica a miliar que já se encontra reformado no momento da invalidez, em consonância com entendimento pacificado no Acórdão 2225/2019-TCU-Plenário, de relatoria do Ministro Benjamin Zymler.
5.7. Cabe ressaltar que a atuação desta Corte de Contas, no que tange ao julgamento de atos de pessoal para fins de registro, segue o balizamento estabelecido pelo Supremo Tribunal Federal na Súmula Vinculante 3, que excepciona a apreciação da legalidade do ato de concessão inicial de aposentadoria, reforma e pensão da necessidade de observância do contraditório e ampla defesa.
5.8. A referida súmula do STF tem a seguinte redação:
Nos processos perante o Tribunal de Contas da União asseguram-se o contraditório e a ampla defesa quando da decisão puder resultar anulação ou revogação de ato administrativo que beneficie o interessado, excetuada a apreciação da legalidade do ato de concessão inicial de aposentadoria, reforma e pensão. (grifou-se) 
5.9. A atuação do Tribunal de Contas da União deu-se em consonância com a competência estabelecida no art. 71, inciso III, da Carta Magna quanto à apreciação, para fins de registro, da legalidade de ato de concessão de pensão militar, na forma regulamentada pela Lei 8.443/1992 (art. 1º, inciso V) , pelo Regimento Interno (arts. 1º, inciso VIII, 259 e seguintes) e pela Instrução Normativa TCU 78/2018, que dispõe sobre o envio, o processamento e a tramitação de informações alusivas a atos de admissão de pessoal e de concessão de aposentadoria, reforma e pensão, para fins de registro, no âmbito da Corte de Contas, nos termos do art. 71, inciso III, da Constituição Federal.
5.10. Prevê o art. 260, § 1º, do Regimento Interno que a autoridade administrativa responsável por atos de concessão de pensão submeterá os dados e informações necessários ao respectivo órgão de controle interno, que deverá emitir parecer sobre a legalidade dos atos e torná-los disponível à apreciação do Tribunal, que determinará o registro dos atos que considerar legais e recusará o registro dos atos considerados ilegais.
5.11. No caso concreto, o ato de interesse da recorrente não poderá ser julgado legal com amparo nas disposições do art. 260, § 4º, do RI/TCU, c/c o art. 6º, § 1º, da Resolução TCU 206/2007, pois está dando ensejo a pagamentos maiores que o devido.
5.12. Nos termos do art. 262, caput e § 2º, do referido Regimento, uma vez recusado o registro do ato de concessão de pensão pelo TCU, cabe ao órgão de origem a adoção de providências para fazer cessar o pagamento do benefício no prazo de quinze dias, contados da ciência da decisão do Tribunal, bem como emitir novo ato, se for o caso, escoimado das irregularidades verificadas.
5.13. Entende-se que esses procedimentos foram seguidos pela Corte de Contas na negativa de registro do ato de concessão de pensão militar à beneficiária Ada Costa de Lima, não tendo sido configurado o alegado cerceamento do direito de defesa, com a violação dos princípios do contraditório, legalidade, impessoalidade, publicidade. Por isso, não merece prosperar a arguição de nulidade dos atos praticados, sem que a pensionista fosse citada, intimada ou notificada como interessada no processo administrativo que levaria a registro ou não do ato de concessão de pensão.
5.14. Assim, opina-se pela rejeição das alegações da recorrente.
6. Da decadência
6.1. A recorrente aduz ter havido a incidência da decadência, com base nos seguintes argumentos.
6.2. A pensão militar, concedida em 2014, correspondia à totalidade dos proventos do servidor falecido (Constituição Federal, artigo 40 e parágrafos) , não podendo ser negado registro ao ato de pensão por ilegalidade se o ato que concedeu a reforma com majoração dos proventos do instituidor não foi impugnado no prazo legal e decadencial de cinco anos e, por isso, a administração tem o dever de convalidar sempre que o ato a comportar, em atendimento aos princípios da legalidade e da segurança jurídica (peça 25, p. 11) . 
6.3. Tanto o STF quanto o STJ se posicionaram quanto ao prazo decadencial de cinco anos, conforme ementa do Recurso Especial 1.506.932- PR (2014/0342587-7) , Ministro Relator Mauro Campbell Marques, apreciado em 2/3/2021, e voto do Ministro Gilmar Mendes, no julgamento do RE 636.553 ED/RS, transcritos pela recorrente (peça 25, p. 12-17) .
Análise
6.4. Quanto à decadência administrativa, essa só é configurada quando o processo não é julgado após cinco anos contados de sua chegada ao TCU. 
6.5. Pacificando de vez o tema, o STF fixou a seguinte tese de repercussão geral (tema 445) , no bojo no RE 636.553, de relatoria do Ministro Gilmar Mendes (grifos acrescidos) :
Em atenção aos princípios da segurança jurídica e da confiança legítima, os Tribunais de Contas estão sujeitos ao prazo de 5 anos para o julgamento da legalidade do ato de concessão inicial de aposentadoria, reforma ou pensão, a contar da chegada do processo à respectiva Corte de Contas.
6.6. Assim, não havendo o registro, o ato de pensão militar instituído por Edivar Rodrigues de Lima, embora produza efeitos financeiros a partir da concessão precária do gestor competente, não se encontra plenamente formado. Por esta razão, e considerando que o ato de interesse da recorrente é independente do ato de reforma do instituidor, não incide a decadência, uma vez que o ato de pensão, vigente a partir de 14/9/2014, foi enviado ao TCU em 21/2/2017 (peça 3) e apreciado na Sessão da Primeira Câmara de 15/2/2022 (peça 8) .
6.7. Diante disso, propõe-se a rejeição dos argumentos apresentados pela recorrente.
7. Da ascensão de nível hierárquico após a reforma, refletida na pensão
7.1. Aduz a recorrente a regularidade do cálculo de seus proventos, considerando-se a ascensão de nível hierárquico do militar após a reforma, com base nos seguintes argumentos.
7.2. Verifica-se, na documentação constante dos autos (peça 15) , que o pedido de reforma por invalidez/incapacidade foi a contar de 7/8/2013, sendo concedida, em 30/1/2014, a majoração dos proventos do instituidor da pensão para o posto/graduação de 1º Tenente (peça 25, p. 8) .
7.3. Nos termos do Acórdão 2225/2019-TCU-Plenário, de relatoria do Ministro Benjamin Zymler, a majoração de proventos somente é permitida para os militares da ativa ou da reserva. No caso do instituidor, que já se encontrava reformado, a irregularidade repercutiria sobre a pensão militar (peça 25, p. 8) . 
7.4. Defende a recorrente que não há que se falar em não registrar o ato que concedeu a pensão e, sim, do ato de reforma do instituidor, majorando os proventos do militar reformado para 1º Tenente, em razão de posterior invalidez (peça 25, p. 8-9) .
7.5. Nos termos do art. 1º, inciso VIII, da Lei 8.443/1992, o ato de reforma concedida a Edivar Rodrigues de Lima, em 30/1/2014, teria que ser apreciado pelo TCU, mas não existe prova de que houve remessa ao Tribunal. A obtenção de informações quanto ao registro desse ato se faz necessária, pois, se não julgado o ato de reforma emitido há oito anos, este se encontra convalidado, ou seja, imutável, prescrita qualquer apreciação desse ato que majorou os proventos do militar (peça 25, p. 910) . 
7.6. Assim, antes de apreciar a legalidade da concessão da majoração devida ao instituidor, equivocou-se o setor competente e levou à apreciação do TCU somente o ato que concedeu a pensão militar (peça 25, p. 10) .
7.7. Tem-se suficientemente esclarecido que da data do registro do ato de concessão da reforma e o julgamento pela Corte de Contas não se pode ultrapassar cinco anos. Mas esse ato sequer foi fiscalizado pelo TCU, fato este que por si só ensejaria na prescricional e, portanto, decadência para sua alteração, ficando assim convalidada a reforma e, consequentemente, a majoração dos proventos do militar para 1º Tenente (peça 25, p. 18) .
7.8. Diante disso, requer a recorrente o reexame do acórdão vergastado, para que, uma vez não apreciado o ato de reforma concedida em janeiro de 2014 que majorou os proventos do servidor, tenha-o como convalidado/consolidado, fixando-se, com isso, a majoração dos proventos como 1º Tenente, reconhecendo, pois, o registro deste ato e, bem assim, repercurtindo na pensão da recorrente, para então levá-la a registro (peça 25, p. 19) .
Análise
7.9. O instituidor Edivar Rodrigues de Lima foi inicialmente reformado por limite de idade de permanência na reserva e, posteriormente, no ato de alteração, teve a fundamentação legal da reforma modificada para reforma por incapacidade definitiva, tendo a base de cálculo para o recebimento dos proventos sido elevada em um posto, nos termos do art. 110, § 1º, da Lei 6.880/1980.
7.10. Observou a unidade técnica que a posterior reforma por invalidez/incapacidade majorou os proventos para o posto/graduação para 1º Tenente a contar de 30/1/2014. Tal situação afronta o Acórdão 2225/2019-TCU-Plenário (Relator Ministro Benjamin Zymler) , que permite a majoração de reforma somente para militares da ativa ou reserva e, no caso em tela, o militar já se encontrava reformado, sendo que tal irregularidade repercute sobre os proventos de pensão militar (peça 5, p. 2) .
7.11. Ademais, a concessão em cascata do benefício previsto no art. 110 da Lei 6.880/1980 é rejeitada pela jurisprudência do STJ, mesmo na hipótese de a moléstia incapacitante ter sido adquirida com o militar ainda na reserva remunerada. O beneficiário da vantagem do art. 50, inciso II, da Lei 6.880/1980 (inatividade com proventos calculados sobre o posto hierárquico imediato) não faz jus a nova melhoria de proventos com fundamento § 1º desse dispositivo legal (AgRg nos EDcl no Recurso Especial 966.142/RJ, Rel. Min. Marco Aurélio Bellizze, Quinta Turma, julgado em 26/2/2013, DJe de 5/3/2013, e (REsp. 169.804/DF, Rel. Min. Edson Vidigal DJU 23/11/1998) . 
7.12.	Reproduz-se abaixo a ementa, emitida pelo STJ, no REsp 1.784.347/RS, Rel. Min. Herman Benjamin, Segunda Turma, julgado em 2/4/2019, DJe de 23/4/2019:
PROCESSUAL CIVIL. ADMINISTRATIVO. MILITAR REFORMADO POR ATINGIR A IDADE LIMITE NA RESERVA. INVALIDEZ SUPERVENIENTE À INATIVAÇÃO. REFORMA COM REMUNERAÇÃO CORRESPONDENTE AO GRAU HIERÁRQUICO IMEDIATO. IMPOSSIBILIDADE. SÚMULAS 7 E 83 DO STJ.
1. O art. 110 da Lei 6.880/1980 prevê o direito de o militar da ativa ou da reserva remunerada ser reformado com a remuneração calculada com base no soldo correspondente ao grau hierárquico imediato ao que possuir.
2. O Tribunal de origem asseverou: 'o autor foi reformado ex officio em 21/5/2006 (Evento 20 - PROCADM4 - fl. 15) , por ter atingido idade limite de permanência na reserva, nos termos do art. 106, I, d, da Lei 6.880/1980. Pretende, agora, a melhoria da reforma para que seus proventos passem a ser calculados com base na remuneração do posto superior na inatividade, em razão da superveniência de moléstia que determina a sua invalidez (neoplasia maligna constatada em 4/1/2008) '.
 (...) 
4. Ao reconhecer que o direito ora pugnado alcança apenas os militares da ativa ou da reserva remunerada, não prevendo a possibilidade da alteração de proventos de militar reformado por atingir a idade limite na reserva, o Tribunal a quo decidiu em consonância com a jurisprudência do STJ, razão pela qual incide a Súmula 83 do STJ. Precedentes: REsp 1.381.724/RS, Relatora Ministra REGINA HELENA COSTA, PRIMEIRA TURMA, DJe 10/5/2017; e AgRg no REsp 1.539.940/RS, Relatora Ministra ASSUSETE MAGALHÃES, SEGUNDA TURMA, DJe 29/3/2016.
5. Recurso Especial não conhecido.
7.13.	A ausência de previsão legal para extensão da vantagem prevista no art. 110 da Lei 6.880/1980 a militares já reformados, com o acréscimo de dois postos no cálculo dos proventos, já foi abordada anteriormente por esta Corte de Contas (Acórdão 2225/2019-TCU-Plenário, Relator Ministro Benjamin Zymler) , ou seja:
Sumário: Atos de reforma. Alteração de uma das concessões para elevação, em um grau hierárquico, do posto sobre o qual calculados os proventos do inativo, em face da superveniência de invalidez permanente decorrente de doença especificada em lei. Militar anteriormente reformado com proventos já calculados sobre o posto hierárquico superior, por tempo de serviço. Ausência de previsão legal para extensão da vantagem estabelecida no art. 110 da Lei 6.880/1980 a militares já reformados, bem como para o acréscimo de dois postos no cálculo dos proventos. Negativa de registro. Determinações. Legalidade e registro das demais concessões.
7.14. Dessa forma, entende-se que deve ser mantido o julgamento pela ilegalidade e negativa de registro ao ato de concessão de pensão militar a Ada Costa de Lima, por estar percebendo proventos em montante maior que o devido.
7.15.  No que tange à possibilidade de reavaliação das irregularidades não analisadas em atos de reforma refletidas na pensão militar, verifica-se que a jurisprudência desta Corte de Contas firmou-se no sentido de que os atos de concessão de reforma e pensão militar, embora tenham correlação, são atos complexos independentes, de tal sorte que uma eventual irregularidade que não tenha sido analisada em um ato de reforma apreciado pela legalidade pode ser reavaliada em um ato de pensão militar (Acórdão 5263/2020-TCU-Primeira Câmara, de relatoria do Ministro Vital do Rêgo) .
7.16. O Tribunal também já decidiu que não há vinculação inafastável entre o ato instituidor e a pensão, mesmo que o ato de alteração de reforma do ex-militar tenha sido considerado legal. Assim, a apreciação de pensão decorrente de aposentadoria ou reforma poderá ser objeto de nova análise, pois a concessão desse benefício é ato novo, igualmente complexo, que se aperfeiçoa após o julgamento realizado pela Corte de Contas no exercício da competência prevista no art. 71, inciso III, da Carta Magna (Acórdão 8057/2020-TCU-Segunda Câmara, de relatoria da Ministra Ana Arraes) . 
7.17. Assim, não havendo o registro, o ato de pensão militar, embora produza efeitos financeiros a partir da concessão precária do gestor competente, não se encontra plenamente formado. Por esta razão, e considerando que o ato de interesse da recorrente é independente do ato de reforma do instituidor, não incide a decadência, como já dito alhures, uma vez que o ato de pensão, vigente a partir de 14/9/2014, foi enviado ao TCU em 21/2/2017 (peça 3) e apreciado na Sessão da Primeira Câmara de 15/2/2022 (peça 8) .
7.18. No que tange ao direito a receber os mesmos valores pagos ao instituidor até o seu falecimento, cabe ressaltar que o Supremo Tribunal Federal entende que não há óbice para redução de proventos caso alguma parcela/vantagem esteja sendo paga ao arrepio da lei. Nesse sentido, convém transcrever a seguinte ementa: 
MANDADO DE SEGURANÇA. ATO DO TRIBUNAL DE CONTAS DA UNIÃO. APOSENTADORIA DE MAGISTRADO. (...) . DECADÊNCIA ADMINISTRATIVA E OFENSA AO PRINCÍPIO DA IRREDUTIBILIDADE DE SALÁRIOS NÃO CONFIGURADAS. (...) 4. A redução de proventos de aposentadoria, quando concedida em desacordo com a lei, não ofende o princípio da irredutibilidade de vencimentos. Precedentes. 5. Segurança denegada. (MS 25552, Relator (a) : Min. CÁRMEN LÚCIA, Tribunal Pleno, julgado em 7/4/2008, DJe 097 DIVULG 29/5/2008 PUBLIC 30/5/2008 EMENT VOL-02321-01 PP-00075 RT v. 97, n. 876, 2008, p. 118-125) 
7.19. Dessa forma, entende-se que não merecem prosperar as alegações da recorrente.
CONCLUSÃO
8. Da análise de mérito, conclui-se que:
a) o Tribunal de Contas da União observou o devido processo legal na apreciação da legalidade, para fins de registro, do ato de concessão de pensão militar à recorrente, em especial o balizamento estabelecido pelo Supremo Tribunal Federal na Súmula Vinculante 3, a tese de repercussão geral (tema 445) fixada no RE 636.553 e o que dispõem o art. 71, inciso III, da Carta Magna, a Lei 8.443/1992, o seu Regimento Interno e a Instrução Normativa TCU 78/2018;
b) não ocorreu a incidência da decadência;
c) é irregular a ascensão de nível hierárquico após a reforma, com o acréscimo de dois postos no cálculo dos proventos da pensão militar, refletida na pensão;
8.1. Por conseguinte, deve-se negar provimento ao presente recurso.
PROPOSTA DE ENCAMINHAMENTO
9. Ante o exposto, submetem-se os autos à consideração superior, propondo-se, com fundamento no art. 48 da Lei 8.443/1992:
a) conhecer do recurso e, no mérito, negar-lhe provimento;
b) informar à recorrente e demais interessados do acórdão a ser proferido, destacando que o relatório e o voto que o fundamentam podem ser acessados por meio do endereço eletrônico www.tcu.gov.br/acordaos.
3.	Em 9/3/2023, a procuradora da recorrente informa que a Sra. Ada Costa de Lima faleceu em 19/2/2023 (peça 43) , consoante certidão de óbito (peça 44) , e requer "seja determinada a baixa, bem como o arquivamento dos autos do processo".
	É o relatório.

Regina Célia Machado Marquez (OAB/RJ 53002) e outros, representando Ada Costa de Lima.

Procurador Marinus Eduardo De Vries Marsico.

PENSÃO MILITAR. CONCESSÃO DE POSTO HIERÁRQUICO SUPERIOR EM RAZÃO DE INCAPACIDADE DEFINITIVA OCORRIDA APÓS A REFORMA. ILEGALIDADE. NEGATIVA DE REGISTRO. PEDIDO DE REEXAME. FALECIMENTO DA RECORRENTE. DIREITO PERSONALÍSSIMO. PERDA SUPERVENIENTE DE OBJETO. ARQUIVAMENTO.

PENSÃO MILITAR (PMIL)

Unidade de Auditoria Especializada em Recursos (AudRecursos).

Em análise, o Pedido de Reexame interposto pela Sra. Ada Costa de Lima contra o Acórdão 839/2022-TCU-Primeira Câmara (rel. Min. Walton Alencar Rodrigues) , que considerou ilegal o ato de concessão de pensão militar de que é beneficiária, negando-lhe o registro.
2.	Em petição de peça 43, datada de 9/3/2023, a procuradora da recorrente informa o falecimento da pensionista, ocorrido em 19/2/2023 (peças 43-44) , e requer "seja determinada a baixa, bem como o arquivamento dos autos do processo".
3.	Pois bem. Observo que, em se tratando de direito personalíssimo (percepção de pensão militar) , não cabe sucessão processual. Por outro lado, a recorrente pode desistir do recurso a qualquer tempo, nos termos do art. 998 do CPC/2015, aplicável subsidiariamente ao processo no TCU. 
4.	Assim, considerando o exaurimento dos efeitos do ato, o exame do pedido de reexame deve ser considerado prejudicado por perda de objeto, nos termos do art. 9° da Resolução TCU 353/2023.
	Ante o exposto, VOTO por que seja adotada a deliberação que ora submeto a este Colegiado.
TCU, Sala das Sessões, em 18 de abril de 2023.
JORGE OLIVEIRA 
Relator